臺灣高等法院刑事判決　　　　　　　　　　　　　　九十年度上訴字第二○二七號
　　上　訴　人
　　即　被　告　甲○○
　　選任辯護人　徐揆智
　　　　　　　　趙國生
　　　　　　　　陳怡如
右上訴人因詐欺等案件，不服臺灣臺北地方法院九十年度訴緝字第一號，中華民國九
十年四月二十六日第一審判決（起訴案號：臺灣臺北地方法院檢察署八十三年度偵字
第七四七一號、第六○八七號、併辦案號：同署八十四年度偵字第一五○八○號），
提起上訴，本院判決如左：
    主  文
原判決撤銷。
甲○○共同常業詐欺，累犯，處有期徒刑壹年陸月。
扣案之魏義宏名義之合作金庫帳號Ｅ四─九九八三二七號存摺壹本，沒收。
    事  實
一、甲○○於民國八十年間，因詐欺案件，經本院判處有期徒刑一年，甫於八十一年
    一月十一日因羈押折滿刑期執行完畢，仍不知悔改。復與魏義宏（另經本院判處
    有期徒刑一年三月，最高法院駁回上訴確定）基於共同之犯意，意圖為自己不法
    之所有，魏義宏收受新台幣（下同）三萬元，而提供其所有之身分證，於八十二
    年七月七日，至台灣省合作金庫（以下簡稱合庫）城東支庫設立活存五二八六九
    ─八號及至合庫松山支庫設立活存三一一六三─一號等帳戶，辦理通儲（可持存
    摺至合庫各支庫提款）及金融卡後，將該通儲存摺及金融卡交予甲○○使用，作
    為向不特定人詐欺之用。甲○○未辦理公司設立登記，亦未經證券主管機關核准
    ，竟以公司名義從事經營證券投資顧問事業為幌子，先接續在自立晚報及中時晚
    報等報紙上刊登「本公司（天天開心公司）由雷、陳、林、張、劉五大主力聯合
    組成，財力雄厚，陣容堅強．．參加會員絕無套牢之虞，絕對讓您每月獲利一倍
    以上」等不實廣告，載明股票明牌獲利情形，並刊登電話號碼（○二）五七七─
    ○八三○、五七七─○八三一、五七七─○八三二分別轉接至（○二）九一○─
    二○九八、九一○─二一○○、九一○─二一○九，再轉接至（○二）二一八─
    五一五二、二一八─五一四九號電話，使戊○○、己○○、丁○○及其他不特定
    之人陷於錯誤，依約繳入會費每人十五萬元，並依指示將入會費匯入合庫城東支
    庫活存五二八六九─八號魏義宏帳戶或松山支庫活存三一一六三─一號魏義宏帳
    戶。甲○○則至合庫各支庫，以魏義宏之存摺、印鑑章或金融卡提領現金。又丁
    美枝（業經本院判處有期徒刑一年，最高法院駁回上訴確定）亦與甲○○以共同
    之犯意，與甲○○前往合庫，由丁美枝入內提款，甲○○在外等候，自合庫支庫
    提款交予甲○○。嗣因甲○○未將呼叫器發給入會者，所報明牌不靈，戊○○等
    人始知受騙，向法務部調查局台北市調查處檢舉，於八十三年三月五日上午十時
    許，在臺北縣新店市合庫六合支庫查獲正在提領贓款之丁美枝，扣得贓款十萬元
    及魏義宏所有之存摺一本，甲○○則趁隙逃逸。經由前述帳戶詐取之金額高達一
    千二百四十五萬一千二百零八元（五二八六九─八帳戶匯入款一千一百萬元，利
    息一百七十七元，三一一六三─一號帳戶匯入款一百四十五萬元，利息一千零三
    十一元），甲○○恃此為生，以之為常業。甲○○於丁美枝被逮捕後，復承前同
    一之概括犯意，意圖為自己不法之所有，亦未經公司設立登記及證券主管機關核
    准，續於八十三年十二月十九日在財星日報刊登「本財團（日日興財團法人）聯
    合三大主力、法人、基金共同操盤．．每期推出主力黑馬股，每週讓您獲利一至
    三成以上，絕不放馬後砲．．請立刻加入本公司會員，絕對讓您每月獲利達一倍
    以上」等不實廣告，載明股票明牌獲利情形，並刊登電話號碼（○二）七五六─
    六六八八、七五六─六六九九、七七六─一一七七、七七六─一一八八號供不特
    定人洽詢，而以公司名義，經營證券投資顧問事業，圖詐欺會員入會費，因有人
    檢舉，由證券管理機關移送偵辦，始未再得逞。
二、案經法務部調查局台北市調查處移送台灣台北地方法院檢察署檢察官偵查起訴及
    前財政部證券管理委員會移送同署檢察官移請併案審理。
    理  由
一、本院調查庭訊據上訴人即被告甲○○矢口否認右開犯行，辯稱：伊不認識魏義宏
    ，沒有拿過魏義宏的存摺，與丁美枝僅見過兩次面，一次在雲林，一次在台北請
    客時，從未與丁美枝一起去領錢，也沒有在報紙上刊登過廣告云云。
二、然查：
（一）右揭犯罪事實，業據被害人戊○○、己○○及丁○○於偵查中指述綦詳（見八
      十三年度偵字第七四七一號偵查卷第二頁、第三頁、第五頁、第六頁、八十三
      年度偵字第六○八七號偵查卷第三十頁、第三十一頁），並有扣案之魏義宏存
      摺及丁美枝提領之贓款十萬元扣案可稽（見上開第六○八七號偵卷第四十頁）
      ，復有被害人告刊登之報紙廣告及匯款憑條（見上開第六○八七號偵卷第三十
      六頁、第四十一頁至第四十五頁；上開第七四七一號偵卷第四頁及前述第六○
      八七號偵卷第三十二頁、第三十五頁）及合作金庫銀行松江分行九十年九月七
      日合金江字第二五五號函等在卷足憑。
（二）被告如何以電話轉接之方式逃避追緝、被害人匯入款高達一千二百四十五萬一
      千二百零八元，有上開存摺足以核對（見前述第六○八七號偵卷第八頁至第十
      六頁及前述第七四七一號偵卷第二十二頁）。共犯丁美枝兩次提領魏義宏帳戶
      內款項（含逮獲丁美枝時提款）時，均經被告指示並偕同前往，被告並在提領
      款項之合庫外等候，第一次提領十萬元，丁美枝已隨即交給被告等情，業據證
      人即共犯丁美枝供證無訛（見原審卷第七十五頁）。證人丁美華也證稱：丁美
      枝有到被告處服務（見本院八十五年上更(一)字第二八○號卷第四十八頁）。至
      共犯魏義宏否認犯罪及否認認識被告，乃已身涉及刑責，否認犯罪迴護之詞，
      不足為被告有利之認定。尤其，魏義宏、丁美枝與被告共犯常業詐欺罪，業經
      本院以八十四年度上訴字第一八五八號、八十五年度上更（一）字第二八○號
      、八十六年度上更（二）字第一○七八號判決及最高法院以八十九年台上字第
      二○五八號判決有期徒刑一年三月及一年確定，有各該案卷及判決書在卷可稽
      。
（三）右揭財星日報刊登之廣告，確係被告委託刊登者，有該報刊影本及財星日報八
      十四年六月十五日財星人字第○○○八號函在卷可稽（見併辦之八十四年度他
      字第七二三號卷第十頁及第十一頁），參以被告前曾以同一手法詐財，經本院
      以八十年度上訴字第二四二一號案件判處有期徒刑一年確定，有該案判決書附
      卷足憑（見本院八十四年度上訴字第一八五八號卷第三十五頁至第三十九頁）
      ，足見被告此次仍係以同一手法詐財，足供本件之佐參。
（四）至財星日報上所刊登電話七五六─六六八八、七五六─六六九九號申請裝機人
      為辛○○，七七六─一一七七、七七六─一一八八號申請裝機人為庚○○，經
      傳訊到庭均證稱：彼未曾申請上揭電話，身分證曾遺失等語。被告犯罪之模式
      ，係利用他人名義開戶以防被查獲等情，該電話既為登報詐欺所使用，其使用
      他人人頭裝機，亦係防範查獲，非其名義裝機，並不足為其有利之認定。被告
      另聲請傳訊證人乙○○、丙○證明被告曾向其承租房屋，但早已遷移，登報紙
      廣告，不可能留該承租房屋之舊址云云；傳訊證人鍾隆發，證明被告長期向其
      刊登廣告，其早已搬離舊址，未委託刊登財星日報云云；傳訊林東陽，稱林東
      陽對公司營利處所遷移經過瞭解甚明云云。然本院傳訊證人乙○○，已移民國
      外，被告屢稱可聯繫回國，歷經半年以上，均未到庭；證人丙○經依被告所呈
      報住址，傳票因無其人遭退回，有各傳票回證及退回之信封在卷可按。且被告
      是否已遷移他處或利用舊址或虛假地址作為向報社刊登廣告形式上所寫住址，
      並不影響其利用他人帳戶收受詐欺金錢之犯罪行為。縱上開證人丙○、吳隆美
      、林東陽證述被告已遷移他處，亦不影響其犯罪成立。又被告縱以前曾委請鍾
      隆發刊登廣告，但對刊登財星日報之廣告，亦可不委託鍾隆發代為刊登。是上
      開證人等並無傳訊查證之必要，附此說明。
（五）綜合所述，被告所辯，應係卸責飾詞，不足採信。其事證明確，犯行洵堪認定
      ，應予依法論科。
二、核被告所為，係犯刑法第三百四十條之常業詐欺罪，違反證券交易法第十八條第
    一項規定、犯同法第一百七十五條之罪，及違反公司法第十九條第一項規定，犯
    同法第十九條第二項之罪。被告行為後，刑法第三百四十條，業於八十八年二月
    三日修正公布，同年月五日生效，罰金刑部分由銀元五千元以下提高為銀元五萬
    元以下（有期徒刑部分未修正），以修正前之舊法有利於被告，依刑法第二條第
    一項但書，應適用較有利之修正前行為時刑法第三百四十條處斷。又證券交易法
    第一百七十五條，業經八十九年七月十九日修正公布，同年月二十一日生效，將
    原法定刑罰金刑部分，由原銀元十五萬元以下，提高為新臺幣一百八十萬元以下
    （有期徒刑未修正），以修正前之舊法有利於被告，依刑法第二條第一項但書規
    定，應適用修正前行為時證券交易法第一百七十五條處斷。又公司法第十九條第
    二項，於八十六年六月二十五日修正公布，同年六月二十七日生效，將原法定刑
    罰金部分由銀元五萬元以下，修正為新台幣十五萬元以下（有期徒刑、拘役未修
    正），依現行法規所定貨幣單位折算新台幣條例第二條規定，兩者所定罰金刑之
    刑度相同，依刑法第二條第一項前段規定，應適用修正後裁判時之法律處斷。被
    告在自立晚報及中時晚報等報紙以天天開心公司名義刊登廣告，而以公司名義經
    營證券投資顧問事業，與其後在財星日報以日月興財團法人名義刊登廣告，經營
    證券投資顧問事業，係被告於不同時期以不同公司名義為之，且於丁美枝、魏義
    宏被查獲後所為，不能認係包括於一個以公司名義經營證券投資顧問事業之範疇
    內，應認係被告基於概括犯意，以相同手法所犯構成要件相同之罪，應論以連續
    犯，並加重其刑。至被告於自立晚報及中時晚報等報紙以天天開心公司名義刊登
    廣告，雖有多次以公司名義經營證券投資顧問事業，因係在接續之時間內以同一
    公司名義所為，應認包括於一個以公司名義經營證券投資顧問事業之範疇內，此
    部分不屬連續犯。被告在財星日報刊登廣告詐欺，因及時查獲，而未得財，行為
    尚屬未遂，但與之前之詐欺既遂，為常業詐欺實質上一罪，僅論以常業詐欺既遂
    罪。又魏義宏及丁美枝與被告基於共同之犯意，就上揭在自立晚報及中國時報刊
    登廣告等被查獲之犯行，應論以共同正犯（見最高法院八十九年台上字第二○五
    號判決三人為共同正犯）。被告所犯上開三罪間，有方法與結果之牽連關係，應
    依刑法第五十五條規定，從一重之常業詐欺罪處斷。又被告所犯既為常業詐欺罪
    ，自無連續犯之問題，檢察官認應成立連續犯，尚有未洽，附此說明。檢察官就
    被告在財星日報以日日興財團法人名義刊登廣告，而以公司名義經營證券投資顧
    問事業，詐欺未遂部分，雖漏未起訴，因與已起訴有罪科刑部分有連續犯裁判上
    一罪及常業犯實質上一罪關係，為起訴效力所及，本院自應一併加以審判。被告
    有事實欄所載之犯罪科刑執行情形，有台灣高等法院檢察署刑案紀錄簡覆表在卷
    可按，其於前案有期徒刑之執行完畢後，五年以內再犯本件有期徒刑之罪，為累
    犯，應依法遞予加重其刑。
三、原審對被告為有罪科刑之判決，固非無見。惟查被告在財星日報刊登廣告，吸收
    會員，係在詐欺會員之入會費，構成常業詐欺未遂罪，原審疏未審認，尚有未合
    ，自屬無可維持。被告上訴意旨，仍執前詞，否認犯罪，雖不足採，惟原判決既
    有可議，自應由本院將原判決撤銷改判。爰審酌被告犯罪之動機、目的、手段、
    品行、智識程度、所生危害及犯罪後之態度等一切情狀，量處與原審相同如主文
    第二項所示之刑。另扣案以魏義宏名義設立之合作金庫Ｅ四─九九八三二七號存
    摺一本，為共犯魏義宏所有，係供被告犯罪所用之物，業據共犯魏義宏供述在卷
    （見前述第七四七一號偵卷第七頁反面及第八頁正反面），依法宣告沒收。至扣
    案之贓款十萬元，仍屬被害人之所有物，不屬被告所有，不予宣告沒收，併此敘
    明。
四、被告經合法傳喚，無正當理由未到庭，爰不待其到庭陳述，逕行判決。
五、據上論斷，應依刑事訴訟法第三百六十九條第一項前段、第三百六十四條、第三
    百七十一條、第二百九十九第一項前段、公司法第十九條第二項，修正前行為時
    證券交易法第一百七十五條、修正前行為時刑法第三百四十條、刑法第十一條前
    段、第二條第一項、第二十八條、第五十六條、第五十五條、第四十七條、第三
    八條第一項第二款，罰金罰鍰提高標準條例第一條前段，判決如主文。
本案經檢察官柯麗鈴到庭執行職務。
中     華     民     國     九十一    年       四      月      十六    日
                            臺灣高等法院刑事第五庭
                                審判長法  官  曾  德  水
                                      法  官  楊  貴  雄
                                      法  官  趙  功  恆
右正本證明與原本無異。
如不服本判決應於收受送達後十日內向本院提出上訴書狀，其未敘述上訴之理由者並
得於提起上訴後十日內向本院補提理由書（均須按他造當事人之人數附繕本）。
               書記官  孫  佩  琳
中     華     民     國     九十一    年       四      月      十六    日
附錄本案論罪科刑法條全文：
行為時刑法第三百四十條
以犯前條之罪（詐欺罪）為常業者，處一年以上七年以下有期徒刑，得併科五千元以
下罰金。
行為時證券交易法第一百七十五條
違反第十八條第一項、第二十二條、第四十三條第一項、第四十三條之一第二項、第
四十四條第一項至第三項、第六十條第一項、第六十二條第一項、第九十三條、第九
十六條至第九十八條、第一百十六條、第一百二十條、第一百五十七條之一第一項或
第一百六十條之規定者，處二年以下有期徒刑、拘役或科或併科十五萬元以下罰金。
公司法第十九條
未經設立登記，不得以公司名義經營業務或為其他法律行為。
違反前項規定者，行為人各處一年以下有期徒刑、拘役或科或併科新臺幣十五萬元以
下罰金，並自負其責；行為人有二人以上者，連帶負責，並由主管機關禁止其使用公
司名稱。
